臺灣高等法院刑事判決　　　　　　　　　　　　　九十一年度上易字第一七三六號
　　上　訴　人　臺灣臺北地方法院檢察署檢察官
　　被　　　告　乙○○
右上訴人因侵占案件，不服臺灣台北地方法院九十年度易字第一七六八號，中華民國
九十一年四月十六日第一審判決（起訴案號：臺灣台北地方法院檢察署八十九年度偵
字第八七九一號）提起上訴，本院判決如左：
    主  文
原判決撤銷。
藍榮昌意圖為自己不法之所有，而侵占對於業務上所持有之物，處有期徒刑陸月，如
易科罰金，以參佰元折算壹日。
    事  實
一、乙○○於民國八十八年三月間至同年十一月三十日止，任職於臺北縣新店市○○
    路四二巷五九弄六號五樓「迅利企業有限公司」（下稱迅利公司）（該公司自八
    十九年四月二十六日起，更名為迅利科技股份有限公司）之副總經理，負責公司
    行銷管理、貨款收取等業務，係為迅利公司處理事務之人，明知礒田實業國際實
    業有限公司（下稱礒田公司）應於八十八年十一月間給付新台幣（下同）二十六
    萬二千三百六十三元之貨款予迅利公司，竟於八十八年十一月十九日，趁向礒田
    公司收取前開貨款之際，意圖為自己不法之所有，要求礒田公司之會計，將礒田
    公司應交付給迅利公司之付款人為第一商業銀行、八十八年十一月二十日期、票
    號分為ＱＡ0000000號、ＱＡ0000000號、票面金額各為十萬元、
    十六萬二千三百六十三元之支票兩張，記載受款人為其擔任負責人之企盟科技有
    限公司（下稱企盟公司），嗣後於八十八年十一月二十日將該兩張支票持至華僑
    銀行敦化分行提示兌領現金，未繳回迅利公司，予以侵占入己。
二、案經迅利公司代表人甲○○訴由臺灣臺北地方法院檢察署檢察官偵查起訴。
    理  由
一、訊既被告乙○○雖坦承將礒田公司應於八十八年十一月間給付二十六萬二千三百
    六十三元之貨款予迅利公司之付款人為第一商業銀行、發票日為八十八年十一月
    二十日、票號分別為ＱＡ0000000號、ＱＡ0000000號、票面金額
    各為十萬元、十六萬二千三百六十三元之支票兩張，要求礒田公司之會計，簽發
    受款人為其擔任負責人之企盟公司，惟矢口否認有何侵占犯行，辯稱：伊擔心這
    張支票遺失，所以才要他們寫企盟公司的抬頭。而且伊也是為了客戶的利益所以
    才這樣做。伊後來有將這筆款項扣掉傭金所剩餘的款項交給甲○○，伊將這筆貨
    款存到銀行，後來伊跟甲○○協調之後，扣掉傭金，剩餘的部分都已經還給甲○
    ○，告訴人指訴不實，事實上就是因為公司的獲利可觀，所以才會付傭金給客戶
    云云。
二、惟查右揭事實，業據告訴代表人甲○○指訴歷歷，並有礒田公司客戶貨款簽收單
    、第一商業銀行中山分行八十九年九月二十日一中山字第二三四號函、華僑銀行
    九十年六月十二日（九十）僑銀敦字第○一七號函、公司資料查詢各乙份、上述
    支票兩張影本在卷可稽。被告雖辯稱伊負責迅利公司進貨、行銷等業務，亦為實
    際負責人之一，故得自行決定商品之價格及佣金之支付，而礒田公司為其介紹給
    迅利公司之客戶，其於收取系爭支票後，所得款項中十萬零三千三百九十三元用
    以支付礒田公司國外客戶日本電通之業務員作為交易之佣金，因為他們居中促成
    這筆交易，剩餘差額十萬元已還給迅利公司等語。惟究竟佣金交於日本電通何人
  ，被告始終無法供明。如於偵查供稱：「佣金是要給礒田公司國外之客人，因為
    他們居中促成這筆交易，我有拿書面資料給甲○○看過，這些資料尚在公司，我
    沒有帶去」等語（偵字第八七九一號卷第第一五九頁背面）。「（佣金退給何人
    ？）退給日本電通公司業務員。（可否請該業務員在日本公證，表示他有收到這
    筆佣金？）因為這是抽佣，可能無法公證」等語（偵字第八七九一號卷第一六○
    頁背面）。於原審審審理時供稱：「（佣金的部份有何證據證明？）那個日本人
    在在日本電通母公司上班，退傭金我都是拿現金給他。（為何退傭金給他？）我
    賣給礒田十一塊七，公司的進價是四點六，獲利是四點六，所以我退傭給他二點
    五。（日本人在交易中係何角色？）我賣東西給礒田，礒田把成品轉給電通，採
    購權由他決定。（礒田或電通有何人知道這件事？）他們不方便作證。（有無書
    面資料？）我有付很多傭金給他」等語（原審卷第第三十八頁、第三九頁）。於
    本院審理時則供稱：「（你們一般是如何付傭金？）都是私下給的，都是業務員
    直接去向公司領出交給客戶，也不用叫客戶寫收據。（傭金是何時付的？）都是
    領到貨款才付的」等語（九十一年七月二十二日訊問筆錄）。「（你是將傭金付
    給日本電通的哪個業務員？）那個業務員是日本人，人在日本，叫什麼名字我不
    清楚。我當初是透過臺灣的中繼者轉給他的。我當初是將現金交給我那個朋友（
    王先生），由他轉給日本的。我很久沒有跟那個朋友聯繫了。至於他如何將錢付
    給日本電通的業務員，我並不清楚。我支付傭金並沒有寫收據，所以我才會寫那
    張單子給公司。（為何沒有透過迅利公司支付傭金？）當時合作的時候，就已經
    說好由我全權負責。關於領傭金之事，迅利公司並沒有帳目可以查。（一般要支
    付傭金是否應該是透過公司領出來後才可以支付？）是的，但是因為當時我已經
    拿走二十六萬支票的錢，就從裡面撥出來交給客戶，就沒有經過公司了」等語（
    本院九十一年八月五日訊問筆錄）。其就佣金之支付方式、支付對象始終無法供
    明，且自承未經過公司領取手續及無任何支付之憑證。所辯有支付該筆佣金乙節
    ，已難採信。雖證人即迅利公司員工林政緯於偵查中證稱迅利公司與礒田公司有
    半導體ＩＣ之交易，且聽藍（榮富）先生說有支付佣金給礒田公司，當時藍先生
    有將退佣明細給其看，利潤是合理的等語（見偵查卷第一六九、一七０頁）；然
    查證人林政緯所稱上情亦僅係自被告處傳聞而來，無法證實被告確有支付佣金之
    事。關於被告將退佣明細表給告訴人代表人看乙節，亦經告訴人代表人甲○○於
    本院審理時陳稱那是已經交貨了之後，被告才拿該張明細表給伊太太等語。查被
    告既未經正常程序兌現上開票款，其復無法提出付傭金之證明，其事後單憑自己
    繕寫而未經告訴人認可之明細表主張支付該筆傭金，自難採信。
三、按侵占罪為即成犯，於侵占行為完畢時犯罪即已成立，縱令事後將侵占之物返還
    或被害人允予借用，仍不影響已成立之犯罪。被告所收取之貨款，既為公司所有
    ，其在未得公司同意之前，即意圖為自己不法之所有擅予動用，所為自符侵占罪
    之構成要件，不因事後補回而異（最高法院八十三年度台上字第五三三四號、第
    六三四五號判決參照）。本件被告既係迅利公司之副總經理，係為迅利公司處理
    事務之人，負責公司行銷管理、貨款收取等業務，其將業務上持有之客戶礒田公
    司應付予迅利公司之支票貨款，要求礒田公司之會計，記載受款人為其負責之企
    盟公司，嗣後將該兩張支票持至華僑銀行敦化分行提示兌領現金，未繳回迅利公
    司，顯見被告係意圖為自己不法之所有而將該筆貨款侵占入己。
四、被告另辯稱剩餘差額十萬元已還給迅利公司甲○○等語，其並舉證人蔡舜於偵查
    中證稱：八十八年十二月間，其和被告到迅利公司，有看到被告交一筆現金給告
    訴人（甲○○）等語（見偵查卷第八十一頁反面），告訴代理人甲○○亦不否認
    被告當日確有交付現金十萬元，惟陳稱與礒田公司的款項無關，是被告另外積欠
    公司之款項，然該十萬元究係被告將系爭票款之餘款退回公司，或係償還其另外
    積欠公司之款項，被告與告訴代理人各執一詞，惟縱係被告將系爭票款之餘款退
    回公司，惟因被告在將該筆礒田公司應交付給迅利公司之付款人為第一商業銀行
    、八十八年十一月二十日期、票號分為ＱＡ0000000號、ＱＡ00000
    00號、票面金額各為十萬元、十六萬二千三百六十三元之支票兩張，囑記載受
    款人為企盟公司，而於八十八年十一月二十日持至華僑銀行敦化分行提示兌領現
    金時，被告侵占犯行即已成立，事後縱部分歸還，亦不礙其既成之犯罪。至於被
    告另辯稱另五萬八千九百七十三元部分，則在被告與告訴人結清合夥關係時，含
    括在代迅利公司清償積欠奇普仕公司之貨款中云云，惟被告上開辯解業經告訴人
    甲○○堅決否認，陳稱伊與被告寫同意書時並未記載該筆款項包括在裡面等語。
    經查被告與告訴人代表人甲○○所簽八十八年十二月三日同意書內容確未載明包
    含被告所稱之上述五萬八千九百七十三元，而被告於偵查時被詢及有何證明時先
    則辯稱相關資料均留在公司，伊無法取得等語（偵查卷第一六○頁），迄於原審
    審理時被詢及何人知悉該事時又供稱伊及甲○○、呂煥榮知悉該情等語（一審卷
    第四十三頁），繼又稱證人呂煥榮告知伊不想出庭等語（一審卷第五十五頁）。
    嗣又稱證人呂煥榮並不知道五萬八千九百七十三元算入伊應承擔奇普仕的部分等
    語（一審卷第五十七頁），被詢及尚有何人知悉該事時，被告復稱已沒有其他人
    知悉該事等語（一審卷第五十七頁）。被告上開辯解反覆不一，所辯難以置信。
五、按刑事訴訟程序中，對於被告之行為，應受裁判之範圍，乃起訴書所記載被告之
    「犯罪事實」，若起訴書犯罪事實欄內，對此項行為已予以記載，即為法院應予
    審判之範圍。至於起訴書引用之犯罪法條僅係公訴人主張被告觸犯何項罪名之意
    見，供法院審判之參考，法院審判時於同一基本事實之範圍內，並不受起訴法條
    之拘束，亦即法院在不妨礙起訴基本社會事實同一之範圍內，得自由認定事實，
    變更檢察官所引應適用之法條。查刑法上之背信罪與侵占罪，同屬破壞信賴關係
    侵害財產之犯罪類型，而第三百四十二條之背信罪，乃一般性違背任務之犯罪，
    同法第三百三十六條第二項之業務侵占罪，則為特殊之背信行為，侵占罪之概念
    ，隱含在背信罪之觀念之內，二者之基本社會事實同一，法院自得就起訴背信之
    犯罪事實，變更檢察官所引業務侵占罪之法條。被告既係迅利公司之副總經理，
    係為迅利公司處理事務之人，負責公司行銷管理、貨款收取等業務，其將業務上
    持有之客戶礒田公司應付予迅利公司之支票貨款，要求礒田公司之會計，記載受
    款人為其負責之企盟公司，嗣後將該兩張支票持至華僑銀行敦化分行提示兌領現
    金，未繳回迅利公司，顯見被告係意圖為自己不法之所有而將該筆貨款侵占入己
    。核其所為，係犯刑法第三百三十六條第二項之業務侵占罪，起訴書認被告係犯
    刑法第三百四十二條之背信罪，容有未當，起訴法條應予變更。
六、被告犯罪後刑法第四十一條已於九十年一月四日修正，同年月十日經總統公布施
    行，由原來犯最重本刑為三年以下有期徒刑以下之刑之罪，而受六個月以下有期
    徒刑或拘役之宣告得易科罰金之要件，修改為犯最重本刑為五年以下有期徒刑以
    下之刑之罪，而受六個月以下有期徒刑或拘役之宣告得易科罰金之要件，比較新
    舊法，修正後新法對被告有利，自應依刑法第二條第一項前段規定，適用裁判時
    前開修正之刑法第四十一條第一項規定。
七、原審未察，遽為無罪之判決，容有未當，檢察官據此提起上訴，指摘原判決未當
    ，應認上訴有理由，爰由本院將原判決撤銷改判，並審酌被告犯罪之動機、目的
    、所侵占之數額所生之危害。犯罪後之態度等一切情狀，量處有期徒刑六月，並
    諭知易科罰金之折算標準，以示懲儆。
據上論斷，應依刑事訴訟法第三百六十九條第一項前段、第三百六十四條、第二百九
十九條第一項前段、第三百條、刑法第二條第一項前段、第三百三十六條第二項、第
四十一條第一項、罰金罰鍰提高標準條例第一條前段、第二條，判決如主文。
本案經檢察官蔡瑞宗到庭執行職務。
中      華      民      國    九十一    年      八      月    二十二    日
                              臺灣高等法院刑事第十七庭
                                  審判長法  官  陳  正  雄
                                        法  官  許  宗  和
                              法  官  許  錦  印
右正本證明與原本無異。
不得上訴。
                                        書記官  楊  妙  恩
中      華      民      國    九十一    年      八      月    二十六    日
附錄本判決論罪科刑法條：
中華民國刑法第三百三十六條
 (公務公益侵占罪、業務侵占罪)
對於公務上或因公益所持有之物，犯前條第一項之罪者，處一年以上七年
以下有期徒刑，得併科五千元以下罰金。
對於業務上所持有之物，犯前條第一項之罪者，處六月以上五年以下有期
徒刑，得併科三千元以下罰金。
前二項之未遂犯罰之。
